【裁判字號】    92,台上,3732
【裁判日期】    920710
【裁判案由】    偽造有價證券
【裁判全文】
最高法院刑事判決                              九十二年度台上字第三七三二號
    上  訴  人  甲○○
    選任辯護人  姚昭秀律師
右上訴人因偽造有價證券案件，不服台灣高等法院中華民國九十一年七月十六日第二
審判決（九十一年度上訴字第一一一三號，起訴案號：台灣台北地方法院檢察署八十
四年度偵字第一八二一四、二０九七０、二三九０一號），提起上訴，本院判決如左
：
    主  文
原判決撤銷，發回台灣高等法院。
    理  由
本件原判決引用第一審判決書記載之事實、證據及理由認定綽號「眼鏡」之劉坤池明
知綽號「阿志」、「賴仔」等不詳姓名成年人，均係以販賣利用偽造或變造他人身分
證虛設帳戶而請領之甲存支票或以相當對價委請知情之人至各行庫設立帳戶請領甲存
支票，然該帳戶內並無存款而簽發之支票（即俗稱芭樂票，惟查無證據證明劉坤池有
參與偽造他人身分資料證件並持之開設各該甲存帳戶之情事）為業，竟基於與「阿志
」、「賴仔」等人偽造有價證券及詐欺取財之概括犯意聯絡，意圖販賣前開人頭支票
圖利，自民國八十三年七月間某日起，由劉坤池以每張不超過新台幣（下同）四千元
之對價自「阿志」、「賴仔」之人購得此類空白支票或已蓋用發票人印文其餘事項空
白之支票，而以每張支票四千元左右之價格販售予與其有犯意聯絡之周祐弘（通緝中
）及綽號「小愛」、「小琴」、「四」、「錢仔」、「老張」等不詳姓名成年人持之
轉售他人偽造並行使再持之向不知情之第三人詐稱係屬無問題之支票，使之陷於錯誤
而為財物之交付（查無證據可以證明自周祐弘或綽號「小愛」、「小琴」、「四」、
「錢仔」、「老張」等不詳姓名成年人處購得支票使用之第三人已可確知所購支票必
屬他人持偽造或變造身分證冒用他人名義開戶所請領之支票）。劉坤池並自八十四年
四月初某日起，以每月三萬元之代價僱用知情且與劉坤池有共同偽造有價證券、詐欺
取財之概括犯意聯絡之上訴人甲○○，於有需要此類支票之人與劉坤池聯繫，劉坤池
即以先前向「阿志」、「賴仔」等不詳姓名成年人所購得此類發票人、金額、日期均
屬空白或僅有金額、日期空白（即已蓋用發票人印文）之支票，交由買受人或轉售之
人自行填寫以接續完成偽造行為之方式，由劉坤池或上訴人在台北市區各不詳地點將
前揭支票送交欲使用此類支票之人，並自行或由上訴人收取貨款，而上訴人於送交支
票、收取款項後並再負責記入如第一審判決書附表四編號一之帳冊內。上訴人於受僱
期間，約每星期即送一次支票，每次數量約近十張左右。至八十四年八月十日止，劉
坤池計售出需要此類支票行使者，詳如第一審判決附表一編號一、編號二、編號三、
編號四、編號五、編號八及附表二編號一所示。嗣於八十四年八月十日上午十一時許
，上訴人在台北縣蘆洲鄉○○路二二七巷二弄二十一號三樓住處，為法務部調查局人
員當場查獲，並扣得如第一審判決附表四編號一、編號二、編號三、編號四、編號五
、編號六、編號七、編號八、編號九、編號十代號(1)、(2)、(3)、編號十一所示偽造之
印章、劉坤池所有供其本人及上訴人販售支票所用之物品及尚未填載完成之支票等情
。因而維持第一審關於依牽連犯論處上訴人共同連續意圖供行使之用，而偽造有價證
券罪刑部分之判決，駁回上訴人在第二審之上訴，固非無見。
惟查：(一)、有罪判決書所記載之犯罪事實，為論罪科刑適用法律之基礎，故凡與適用
法令有關之重要事項，必須詳加認定，明確記載，然後於理由內敘明認定犯罪事實所
憑之證據及認定之理由，始足為適用法令之依據。刑法之偽造有價證券罪，須所偽造
之票據已完成有價證券之形式，即其形式上之記載無缺，始足構成。又支票應記載一
定之金額、付款人之商號及發票之年月日，由發票人簽名，此觀票據法第一百二十五
條第一項第二款、第三款、第七款之規定甚明。發票人、金額、付款人及發票年月日
為支票必要記載事項之一，如有欠缺，即非有效之支票，不得謂係有價證券。故偽造
支票之有罪判決書，對於被偽造之發票人、付款人、支票金額及發票年月日，必須於
事實欄內為明確之認定記載，始足為適用法律論以偽造有價證券罪之依據。原判決引
用第一審判決書附表一編號一、編號二、編號三、編號四、編號五、編號八，附表二
編號一等之記載，認上訴人有偽造該等支票之情事。但該等附表首頁前記載之人名或
公司名稱及銀行之名稱，是否為上訴人等偽造支票之發票人及付款人？原判決及第一
審判決均未於各附表或事實欄內為明確之認定記載，而各該附表所列之支票亦僅有退
票日期之記載，對於支票必要記載之發票日期則無記載，自不足為適用法律論以偽造
有價證券罪之依據，已有可議。(二)、原判決引用第一審判決書事實欄之記載，認定上
訴人自八十四年四月初以每月三萬元受僱於劉坤池，而與之有共同偽造有價證券及詐
欺取財之犯意聯絡，並引用第一審判決書理由三之記載，說明上訴人自受僱時起與劉
坤池、周祐弘、詹淑女（自受僱時起）、林長木（自受僱時起）間，就第一審判決附
表一所示之退票支票部分，與綽號「阿志」、「賴仔」等人有偽造有價證券及詐欺取
財之犯意聯絡及行為之分擔，為共同正犯（買受此部分退票支票之人僅與上開被告等
人間就詐欺取財情節屬共同正犯）；上訴人自受僱時起與劉坤池及出售支票之綽號「
阿志」、「賴仔」，及買受關於發票人亦知情部分支票之買受人，就各該支票部分有
詐欺取財犯意之聯絡及行為之分擔，亦為共同正犯。如果無訛，則第一審判決書附表
一編號一將上訴人受僱前之八十四年三月二十五日退票之第0000000號，金額
八萬九千五百元之支票，亦認定係上訴人與劉坤池等人所共同偽造，難謂無認定事實
前後矛盾之違誤。且原判決又未敘明何以認上訴人對於其受僱前之劉坤池等偽造支票
行為，仍應共同負責之理由，亦有理由不備之可議。(三)、原判決認定在上訴人住處查
扣如第一審判決書附表四編號十代號(1)、(2)、(3)之王天勝、王郭進祥、陳志明之印章
係偽造之印章，但未敘明其憑以認定之依據及理由，亦有理由不備之可議，且對於該
印章是否為上訴人等所偽造？與上訴人等偽造前開支票有無關聯等與上訴人是否另觸
犯偽造印章罪之認定至有關係之事項，未詳加調查釐清，論述明白，即將該等所謂偽
造之印章附隨於上訴人偽造有價證券罪刑之後，併予宣告沒收，尚嫌速斷，其審理猶
有未盡。上訴意旨指摘原判決不當，尚非全無理由，應認有撤銷發回更審之原因。至
原判決理由七說明對於上訴人不另為無罪之諭知部分，基於審判不可分之原則，併予
發回，附此敘明。
據上論結，應依刑事訴訟法第三百九十七條、第四百零一條，判決如主文。
中      華      民      國    九十二    年      七      月      十      日
                              最高法院刑事第三庭
                                  審判長法官  董  明  霈
                                        法官  林  茂  雄
                                        法官  王  居  財
                                        法官  張  祺  祥
                                        法官  郭  毓  洲
      右正本證明與原本無異
                                              書  記  官
中      華      民      國    九十二    年      七      月     十六     日
                                                                      ：


司法院資訊處製作；財團法人民間司法改革基金會備份。
